【裁判字號】    99,上,137
【裁判日期】    990504
【裁判案由】    債務人異議之訴
【裁判全文】
臺灣高等法院民事判決                   99年度上字第137號
上  訴  人  乙○○
被  上訴人  丁○○
訴訟代理人  蔡瑞麟律師
上列當事人間債務人異議之訴事件，上訴人對於中華民國98年12
月15日臺灣台北地方法院98 年度訴字第496號第一審判決，提起
上訴，本院於中華民國99年4月20日言詞辯論終結，判決如下：
    主  文
上訴駁回。
第二審訴訟費用由上訴人負擔。
    事 實 及 理 由
一、被上訴人經合法通知，無正當理由未於最後言詞辯論期日到
    場，核無民事訴訟法第386 條所列各款情形，爰依上訴人聲
    請，准由其一造辯論而為判決。
二、被上訴人於原審主張：兩造間請求履行契約事件，雖經台灣
    士林地方法院84年度訴字第191號、本院84年度上字第830號
    民事判決，命被上訴人應給付上訴人新臺幣（下同）230 萬
    元，及自民國（下同）83年9月4日起至清償日止，按年息5%
    計算之利息確定（下稱前確定判決）。惟兩造業於84年12月
    1 日丙○○○○（下稱系爭協議書），約定前確定判決判命
    被上訴人應為給付之金額減為675,000 元，上訴人同意不再
    就餘額為任何請求。詎上訴人於97年11月28日，以前確定判
    決為甲行名義，向原法院聲請強制甲行被上訴人之財產（案
    號：97年度甲字第113022號，下稱系爭甲行事件），因原確
    定判決所載上訴人請求事由已因兩造成立和解而消滅，被上
    訴人自得提起債務人異議之訴。爰依強制甲行法第十四條第
    一項規定，求為將系爭甲行事件所為之強制甲行程序撤銷等
    語。
三、上訴人則以：兩造於84 年12月1日丙○○○○，係約定以被
    上訴人當場給付協議書所載金額為和解條件，否則協議無效
    。然被上訴人於上訴人簽妥協議書後並未如數給付，該協議
    之和解即屬無效，上訴人所持有之上開協議書並經上訴人當
    場撕毀，是兩造間並未就上開確定判決成立和解。並聲請駁
    回被上訴人之訴等語，資為抗辯。
四、原審為上訴人敗訴判決，上訴人提起上訴，聲明：(一)原判決
    廢棄；(二)被上訴人第一審之訴駁回。其除引用原審之陳述外
    ，補陳略以：
  (一)上訴人既已獲給付230 萬元確定，衡情若非被上訴人承諾當
    場一次付清全部和解金額，上訴人不可能另簽任何協議或和
    解，法院依民事訴訟法第282 條規定，推定兩造約定一次付
    清否則和解不生效力之事實為真正。
  (二)又證人劉鐵拴雖於原審證稱錢是李丕華交給上訴人，然證人
    李丕華卻否認交錢給上訴人，參以被上訴人並未提出協議書
    之正本，可證和解當天被上訴人並未付清和解金額，上訴人
    因此當場撕毀該協議書。
  (三)兩造係在青年公園協議，並未在國軍英雄館談好，亦未到律
    師事務所，系爭協議書是事先寫好的，上訴人因信以為被上
    訴人會交付金錢始在三份協議書上簽名等語。
五、被上訴人未於最後言詞辯論期日到場，據其於準備程序聲明
    求為駁回上訴。並其除引用原審之陳述外，補陳略以：
  (一)兩造於國軍英雄館達成協議後，至律師事務所丙○○○○，
    並當場交付和解金額，除經廖忠信律師見證，且有兩位見證
    人簽名，而被上訴人為陸軍官校畢業，在軍中曾任主管職務
    ，如未拿到錢，怎可能願於協議書上簽名。
  (二)被上訴人簽訂系爭協議書後仍住在原址，直至94年間眷村改
    建，全村搬遷至台北市○○路眷村，迄今住所未曾變動，上
    訴人十四年來未曾追討其債務，顯有悖常理等語。
六、本件被上訴人主張之事實，有民事判決、確定證明書、原甲
    行法院查封登記函、甲行命令等影本，附於系爭甲行事件影
    印卷，及被上訴人提出之協議書可稽（見原審卷第53-54 頁
    ），上訴人對協議書上上訴人簽名之真正亦不爭甲，惟否認
    原確定判決之甲行名義有消滅之事由發生，並以前揭情詞置
    辯。是本件應審酌者厥為：協議書是否無效？系爭甲行名義
    有無消滅之事由？茲分述如下：
  (一)關於協議書之效力問題：
    1.上訴人辯稱：兩造簽訂之協議書，係約定以被上訴人當場
      給付協議書所載金額之現款為和解條件，否則協議無效。
      被上訴人於上訴人簽妥協議書後並未付款，上訴人並當場
      將協議書撕毀，證人劉鐵拴，李丕華亦否認交錢給上訴人
      ，上訴人係信以為被上訴人會付錢，始在三份協議書上簽
      名等語。被上訴人則否認有此約定，協議書有效等語。
    2.按當事人雙方互相表示意思一致者，無論其為明示或默示
      ，契約即為成立。本件兩造既針對被上訴人賠償上訴人六
      十七萬五千元一節互為一致之意思表示而達成協議，則無
      論其用語如何，和解契約即已成立；又，當事人主張有利
      於己之事實者，就其事實有舉證之責任，民事訴訟法第二
      百七十七條前段定有明文。查系爭協議之和解契約，因雙
      方互相表示意思一致而成立，則上訴人主張系爭協議書約
      定被上訴人應當場付款為和解之條件，否則和解無效；上
      訴人誤以為被上訴人會當場付款故而於協議書簽名云云，
      自應就系爭協議書不符前開約定而為無效之事實負舉證之
      責任。
    3.查系爭協議第二條約定：「經雙方友人協調後乙方（指被
      上訴人，下同）願給付甲方（指上訴人，下同）六十七萬
      五千元，餘額任憑乙方自行處分，甲方不再為任何權利之
      請求及放棄一切民、刑事追訴。」有該協議書可稽，並無
      上訴人所稱之約定。證人即協議書之見證人李丕華於原審
      證稱：「（對於原告丁○○、被告乙○○曾經和解之事）
      我有參與一部份，當時我接到原告丁○○太太之通知需要
      有一個人出面談和解之事，談和解之前，他們有大概將原
      因告訴我，就是原告丁○○與被告乙○○太太感情的事情
      ，於是就和證人劉鐵拴與被告乙○○約在國軍英雄館，時
      間過了很久，實際的時間我也不太記得了，我們談的地點
      在國軍英雄館的一樓，我們對談之後，有講了一個大概的
      和解金額，原先我是希望原告可以拿出50萬元，但對方不
      同意，然後就一直磋商，最後談成的金額是60萬元，但是
      對方又要求另外要附加大陸與臺灣之來回機票費用，因為
      當時被告說他是在大陸工作，我們談的時候原告不在現場
      ，後來林林總總各項金額加計後，談出一個金額是67萬元
      ，被告當時是同意的，是否有簽和解書，我印象模糊，不
      記得了。」、「（除了交付67萬元外，有無其他的附加條
      件？）有談到要寫和解書，其他我就不清楚了。」；證人
      即協議書之見證人劉鐵拴於原審證稱：「（對於被告告過
      原告，之後又和解的事情是否清楚？）我清楚。我有參與
      和解的過程，是原告託我與被告和解，和解的時間點法院
      是否已經判決，我不清楚，時間大約是83、84年的時候，
      太久了，我已經不太記得是哪一年，當時我與被告及其他
      兩位同學合夥豆花的生意，原告是我官校的連長，因為原
      、被告雙方我都認識，原告與被告太太感情的事情發生之
      後，原告就請我出面幫忙處理，原告跟我講之後，我找被
      告談了好幾次，大部分都是當面談，最後談成了，但我已
      不記得多少錢和解，大約是六十幾萬元，具體的金額我不
      記得了，之後被告又去告原告，原告就叫我要把事情弄清
      楚，因為當初和解是我去協調的，我在97年12月30日打了
      兩次給被告，被告掛我電話，在98年1月2日被告主動打電
      話給我，他問我說這件事情你怎麼知道，為何我又跑出來
      協調這件事情。」、「（六十幾萬的和解條件是你個人與
      被告談的？李少華是否有參與和解條件的磋商？）和解條
      件是我個人與被告談的，李少華是在和解談成之後帶錢去
      交付給被告才參與。」、「因為之前已經講好了，當天去
      就直接將錢交給被告，我印象中李少華要求被告清點，因
      為10萬元是一捆一捆的有封條，被告只有點7 萬元部份。
      」等語（見原審卷第29-33頁及第41-42頁），亦無關於上
      訴人所稱之和解條件，是上訴人並未舉證證明，上開抗辯
      即無可取。
  (二)關於系爭甲行名義有無消滅之事由：
    1.按強制甲行法第十四條第一項規定之債務人異議之訴，須
      主張甲行名義成立後，有消滅或妨礙債權人請求之事由發
      生，始得為之。所謂消滅債權人請求之事由，係指足以使
      甲行名義之請求權及甲行力消滅之原因事實，如清償、提
      存、抵銷、免除、混同、債權之讓與、債務之承擔、解除
      條件之成就、和解契約之成立，或類此之情形，始足當之
      。至所稱妨礙債權人請求之事由，則係指使依甲行名義所
      命之給付，罹於不能行使之障礙而言。
    2.本件兩造之協議書約定：「經雙方友人協調後乙方願給付
      甲方六十七萬五千元，餘額任憑乙方自行處分，甲方不再
      為任何權利之請求及放棄一切民、刑事追訴。」而和解成
      立，且無上訴人所抗辯之情事，有如前述，揆諸前揭說明
      ，則系爭甲行名義於和解契約成立時消滅。至於債務人即
      被上訴人如不履行和解契約（協議書），上訴人應另依和
      解契約之法律關係向法院訴請履行，俟取得新甲行名義後
      始得據以甲行，不得再依原有系爭甲行名義請求給付。被
      上訴人主張系爭甲行名義因和解而消滅，尚非無據。
七、綜上所述，被上訴人主張，為可採，上訴人抗辯，尚非可取
    。從而，被上訴人主張本於強制甲行法第十四條第一項規定
    ，請求撤銷原法院97年度甲字第113022號履行契約強制甲行
    事件所為之甲行程序，為有理由，應予准許。原審為上訴人
    敗訴之判決，並無不合。上訴意旨指摘原判決不當，求予廢
    棄改判，為無理由，應予駁回。
八、本件事證已臻明確，兩造其餘之陳述及其攻擊防禦方法，經
    審酌核與判決結果不生影響，不再一一論述，附此敘明。
據上論結，本件上訴為無理由，依民事訴訟法第449條第1項、第
463條、第385條第1項、第78條，判決如主文。
中    華    民    國    99    年    5    月     4     日
                    民事第八庭
                        審判長法  官  劉勝吉
                              法  官  鄭威莉
                              法  官  連正義
正本係照原本作成。
如不服本判決，應於收受送達後20日內向本院提出上訴書狀，其
未表明上訴理由者，應於提出上訴後20日內向本院補提理由書狀
（均須按他造當事人之人數附繕本）上訴時應提出委任律師或具
有律師資格之人之委任狀；委任有律師資格者，另應附具律師資
格證書及釋明委任人與受任人有民事訴訟法第466條之1第1項但
書或第2項（詳附註）所定關係之釋明文書影本。
中    華    民    國    99    年    5     月    4     日
                              書記官  周淑靜
附註：
民事訴訟法第466條之1（第1項、第2項）：
對於第二審判決上訴，上訴人應委任律師為訴訟代理人。但上訴
人或其他法定代理人具有律師資格者，不在此限。
上訴人之配偶、三親等內之血親、二親等內之姻親，或上訴人為
法人、中央或地方機關時，其所屬專任人員具有律師資格並經法
院認為適當者，亦得為第三審訴訟代理人。

司法院資訊處製作；財團法人民間司法改革基金會備份。
